【裁判字號】    90,台上,4124
【裁判日期】    900705
【裁判案由】    偽造有價證券
【裁判全文】
最高法院刑事判決                                九十年度台上字第四一二四號
    上  訴  人  台灣高等法院檢察署檢察官
    被      告  甲○○
    選任辯護人  宗淑媛律師
右上訴人因被告偽造有價證券案件，不服台灣高等法院中華民國八十九年十一月三十
日第二審更審判決（八十九年度上更(一)字第一二號，起訴案號：台灣板橋地方法院檢
察署八十四年度偵緝字第五六七號），提起上訴，本院判決如左：
    主  文
原判決撤銷，發回台灣高等法院。
    理  由
本件原判決以公訴意旨略稱：被告甲○○明知其向陳清子借用第ＪＣ0000000
號（起訴書誤為ＪＣＤ二三八一一六），面額新台幣（下同）二十萬元，付款人陽明
山信用合作社社中分社，發票日民國八十二年六月五日之支票，於八十三年六月間已
逾期失效，竟意圖供行使之用，於八十三年六月初，將發票日八十二年六月五日塗改
為八十三年六月五日，並向銀行提示，使付款人陷於錯誤照付現款，足以生損害於陳
清子及陽明山信用合作社社中分社，認被告有牽連犯行使偽造有價證券及詐欺罪嫌云
云，經審理結果，不能證明被告犯罪，因而撤銷第一審科刑判決，改判諭知被告無罪
，固非無見。惟按證據之證明力，固由法院自由判斷，但法院此項自由判斷職權行使
，尚不得違背經驗法則與論理法則，否則即屬違背證據法則。又審理事實之法院，對
於案內一切證據，除認為不必要者外，均應詳為調查，然後基於調查所得之心證，以
為判斷事實之基礎，如有應行調查之證據未經依法調查，或證據雖已調查而其內容尚
未明瞭者，即與未經調查無異，如遽行判決，即屬刑事訴訟法第三百七十九條第十款
所稱之當然違背法令。再科刑判決所認定之事實，與所採之證據不相適合，即屬證據
上理由矛盾，其判決當然違背法令。經查：（一）告訴人陳清子始終陳稱因其女兒認
被告為乾爹，被告票信不好，向其借用系爭支票欲向他人調現（或稱押在其大嫂處）
，但不會提示，如提示會通知，被告一直拖，且說支票押於別人處等語（見偵查卷第
二十八頁、一審卷第三十一頁、原審卷第十八頁背面、第六十一頁）。告訴人另於八
十五年五月二十七日具狀陳述被告於八十三年五月間簽發之二十張支票，發票日依序
為八十三年六月四日起至八十五年一月四日（每月四日），票據號碼為ＰＷ0000
000至0000000號，其中發票日八十四年四月四日者面額六萬元，八十五年
一月四日者面額三萬三千五百元，其餘十八張均五萬元，而被告於八十三年六月十五
日提示系爭支票衍生糾紛後，於八十三年七、八月間和解，除約定五萬元以告訴人委
託代購之照相機抵銷外，餘簽發三張面額各五萬元支票，發票日依序為八十三年九月
三十日、八十三年十月三十日、八十三年十一月三十日，票據號碼ＰＷ000000
0、ＰＷ0000000、ＰＷ0000000號，此三張支票經陳孔明背書轉讓予
盧振興後，前二張已經提示兌現，最後一張則不獲兌付，盧振興向陳孔明追討，由陳
孔明給付等情，業經證人陳孔明、盧振興證實在卷，告訴人且提出其存入李釵在陽明
山信用合作社0000000000之二號帳戶之存摺與票據代收簿、第ＰＷ000
0000至0000000號支票及ＰＷ0000000號支票為證（見一審卷第六
十七至八十九頁），其餘ＰＷ0000000至ＰＷ0000000號六張支票，亦
經被告之選任辯護人於一審提出，惟被告之選任辯護人主張係被告為簽六合彩而簽發
予告訴人，法院提示該支票詢問告訴人意見時，告訴人答稱：「是被告輸的賭資。但
系爭支票是八十二年四月間被告向我借的，到同年六月五日簽發。與本件無關」（見
一審卷第三十至三十八頁）。由以上卷證資料以觀，被告簽發之前二十張支票與後三
張支票，均為連號，其票據號碼不同，發票日亦異。惟原判決誤認告訴人及陳孔明等
所述之後三張支票係前二十張支票中之一部分，因而推論告訴人與被告間確有賭資糾
紛，及告訴人主張此三張和解支票在八十三年五月間交付，時間早在系爭支票八十三
年六月十五日提示之前，顯非因系爭支票變造後為和解而交付，告訴人所述不實而不
足採信云云，其認定之事實與所採之證據顯不相適合，自屬違背法令。（二）按自己
有支票猶向他人借用支票，以「客票」之名取信於人者，於現今社會上並非少見，且
票據為流通證券，因特定原因由持票人轉讓予其前手者，亦非無有。告訴人始終堅稱
被告借用系爭支票以取信他人或押於其大嫂處，且其另簽發同銀行第ＪＣ00000
00（非二三八二○○）、二三八一五三、二三八一六一號支票借予被告（見原審上
更(一)卷第七十至七十三頁），此三張支票固非由被告提示兌領，但仍可由付款銀行追
查提示者姓名住址而追究其前手。原審未經詳查，遽認告訴人與被告間無商業行為，
且未舉證證明與被告約定系爭支票係供他用，應認係告訴人為支付目的交付被告云云
，其判斷證據證明力之職權行使與經驗法則尚屬有違。（三）依告訴人提出之日曆本
所載，其所領用之ＪＣ0000000至二三八二○○號支票，係自八十二年一月九
日起使用至同年七月三日止（見一審卷第一○九至一五七頁），此約一百張支票（除
本件系爭支票及另ＪＣ0000000號外）之發票日均為八十二年一月至七月間，
各票據發票日與日曆本上登載之日期均相距甚近，亦有陽明山信用合作社檢送之帳卡
影本足憑（見原審上訴卷第二十九至五十一頁），足見告訴人簽發及登載支票使用情
形有其一定之慣性，日曆本上之登載與票據簽發使用情形亦大致相符。系爭支票登載
於日曆本八十二年六月五日，除告訴人陳稱票據號碼與金額錯誤係屬誤寫外，其登載
方式與其他票據並無不同，則告訴人簽發之此一百張支票，除少數因故作廢或未經提
示者外，何獨被告持有之系爭支票及另未提出ＪＣ0000000號支票發票日竟由
八十二年六月五日變造為八十三年六月五日？告訴人於偵查中已陳明由其支票編號可
知系爭支票不可能於八十三年間才簽發（見偵查卷第二十六頁背面），原判決對此不
利於被告之證據摒棄不採，又未說明不予採信之理由，亦嫌疏漏。以上或係上訴意旨
所指摘，或為本院得依職權調查之事項，應認原判決仍有撤銷發回更審之原因。具有
裁判上一罪關係之詐欺部分，本乎審判不可分原則，應併予發回。
據上論結，應依刑事訴訟法第三百九十七條、第四百零一條，判決如主文。
中      華      民      國     九十     年      七      月      五      日
                              最高法院刑事第三庭
                                  審判長法官  陳  錫  奎
                                        法官  洪  清  江
                                        法官  李  伯  道
                                        法官  呂  丹  玉
                                        法官  邵  燕  玲
      右正本證明與原本無異
                                              書  記  官
中      華      民      國     九十     年      七      月      十      日


司法院資訊處製作；財團法人民間司法改革基金會備份。
